【裁判字號】    96,訴,4518
【裁判日期】    970201
【裁判案由】    誣告等
【裁判全文】
臺灣臺中地方法院刑事判決              96年度訴字第4518號
公  訴  人  臺灣臺中地方法院檢察署檢察官
被      告  丁○○
            甲○○
共      同
選任辯護人  宋永祥律師
            盧昱成律師
上列被告因誣告等案件，經檢察官提起公訴（九十六年度偵字第
一六一四二號），本院判決如下：
    主    文
丁○○、甲○○均無罪
    理    由
一、公訴意旨略以：被告丁○○與甲○○係夫妻，均住在臺中市
    ○區○○路一０六之二號，而與居於臺中市○區○○路一０
    八號之黃漢彥、告訴人丙○○父子係鄰居關係，且黃漢彥所
    使用之臺中市○區○○段三五四之二地號土地，與被告丁○○、甲○○所使用之同段三五四之一地號土地間築有牆壁分
    隔兩家庭院。被告丁○○、甲○○先於民國九十五年十一月
    九日前某日，僱工在前揭牆壁鑿洞以設置門扇出入，致引起
    黃漢彥不滿，黃漢彥遂於九十五年十一月九日，僱請鍾旺章
    在其使用之前揭三五四之二地號土地上堆砌磚牆，以封住丁○○、甲○○所設置之門扇。後於該日十五時許，鍾旺章正
    在築牆之際，被告丁○○竟基於傷害之犯意，踢倒鍾旺章已
    砌好之部分磚牆，致正在施作之鐘旺章因磚塊倒塌碰撞而受
    有右腳小腿撕裂傷、左腳小腿挫傷，告訴人丙○○憤而進入
    三五四之一號土地與被告丁○○大聲理論，被告丁○○除與
    告訴人丙○○爭吵外，並怒斥鍾旺章為共犯，鍾旺章一氣之
    下亦進入被告丁○○使用之上揭三五四之一地號土地內，徒
    手推打被告丁○○臉部及胸部，致被告丁○○受有左臉部瘀
    傷、右眼瘀腫傷及左胸壁挫傷等傷害，嗣經在場處理員警郭
    建財拉開雙方以排解糾紛〔被告丁○○及鍾旺章所涉上開傷
    害犯行，業經臺灣地方法院檢察署（下稱臺中地檢署）檢察
    官以九十六年度偵字第一四一八九號提起公訴，後因二人相
    互撤回告訴，而由本院以九十六年度易字第四一八０號為不
    受理判決〕。詎被告丁○○明知上情，竟基於誣告之犯意，
    在臺中地檢署檢察官已以罪嫌不足為由，就臺中市警察局第
    三分局所移送告訴人丙○○涉嫌傷害案件，於九十六年三月
    二十日以九十六年度偵字第八五五號對告訴人丙○○為不起
    訴處分後（下稱前案），猶於九十六年四月三十日復具狀對
    告訴人丙○○提起傷害告訴，誣指告訴人丙○○於上揭時、
    地對其涉有傷害罪嫌（該案業經臺中地檢署以九十六年度他
    字第一三０八號受理後，以同一案件而無刑事訴訟法第二百
    六十條各款之情形為由，逕予簽結）。而被告甲○○亦明知
    告訴人丙○○並無被告丁○○所誣指之傷害犯行，竟基於偽
    證之故意，在臺中地檢署檢察官偵查前案時，就案情有重要
    關係之事項，於九十六年三月十五日偵訊中具結證述：「黃
    漢彥有到我家客廳，作勢要打我，我就請他出去，然後他們
    繼續封牆，我先生制止他們，可是他們沒有停手，我先生就
    把磚頭踢掉一、二塊，他們有先停手一會，但又繼續封，我
    先生就問警察『他們可以這樣封嗎』，結果丙○○就衝進來
    打我先生，我就問警察『他可以衝進來打人嗎？』」、「我
    記得他（指丙○○）從外面跳進來，打我先生的頭，我先生
    就用手擋。」等語，而為虛偽陳述；因認被告丁○○所為涉
    犯刑法第一百六十九條第一項之誣告罪嫌，被告甲○○所為
    則涉有同法第一百六十八條之偽證罪嫌。
二、按犯罪事實應依證據認定之，無證據不得認定犯罪事實；又
    不能證明被告犯罪者，應諭知無罪之判決，刑事訴訟法第一
    百五十四條第二項、第三百零一條第一項分別定有明文；且
    認定不利於被告之事實須依積極證據，苟積極證據不足為不
    利於被告事實之認定時，即應為有利於被告之認定（最高法
    院三十年台上字第八一六號判例參照）。次按告訴人之告訴
    ，係以使被告受刑事追訴為目的，其指訴是否與事實相符，
    仍應調查其他證據，以資審認，必被害人所述被害情形，無
    瑕疵可擊，且就其他方面調查，又與事實相符，始足據為有
    罪判決之基礎（八十一年度台上字第三五三九號判決要旨參
    照）；又誣告罪之成立，以意圖他人受刑事處分或懲戒處分
    ，而為虛偽之告訴、告發、報告者為要件，所謂虛偽係指明
    知無此事實故意捏造者而言，若告訴人誤認有此事實或以為
    有此嫌疑，自不得指為虛偽，即難科以本罪（最高法院四十
    年台上字第八八號判例參照）；再按誣告罪之成立，以告訴
    人所訴被訴人之事實必須完全出於虛構為要件，若有出於誤
    會或懷疑有此事實而為申告，以致不能證明其所訴之事實為
    真實，縱被訴人不負刑責，而告訴人本缺乏誣告之故意，亦
    難成立誣告罪名（最高法院四十四年台上字第八九二號判例
    參照）。亦即行為人所誣告之內容必須為虛偽者，始成立誣
    告罪，若係出於誤會或懷疑被訴人有犯罪事實而為申告，縱
    其後因所訴內容不能證明為真實，或所訴內容根本不成立犯
    罪，該告訴人並不即因此而負誣告罪之刑責。另按「刑法第
    一百六十八條之偽證罪，係以證人於案情有重要關係之事項
    ，故意為虛偽之陳述為構成要件之一，不包括證人根據自己
    之意見所作之判斷在內，而所謂「虛偽之陳述」，必須行為
    人以明知不實之事項，故為虛偽之陳述，始為相當；質言之
    ，必須行為人主觀上明知反於其所見所聞之事項，故意為不
    實之陳述而言，如行為人就其聽聞而為證述，或因誤會或記
    憶不清而有所錯誤，因欠缺犯罪故意，均與故為虛偽陳述之
    犯罪構成要件有間，則不能以本罪相繩，最高法院亦著有九
    十二年度台上字第四八九五號判決要旨可資參照。
三、公訴意旨認被告丁○○、甲○○分別涉犯刑法第一百六十九
    條第一項及同法第一百六十八條之誣告與偽證罪嫌罪，無非
    以告訴人丙○○之指訴，暨證人即到場處理前述糾紛之員警
    郭建財於偵查中所為證述等為其論據。訊據被告丁○○、甲○○均堅決否認有何誣告或偽證犯行，被告丁○○辯稱：案
    發當時丙○○確實有衝到伊家中毆打伊，雙方並非僅止於言
    語之爭執，伊據以對丙○○提出傷害告訴，如何有誣告之可
    言等語；被告甲○○則以：伊當天確實有看見伊先生遭丙○○毆打，伊被檢察官傳喚作證，據實依記憶所及情景回答，
    並無虛偽為陳述等語置辯。
四、經查：
  (一)告訴人丙○○指訴被告丁○○涉及誣告罪嫌，係以事發之日
    「伊與丁○○並沒有發生任何衝突，之後伊進去自己家中跟
    父親黃漢彥說警察要拿身分證登記‧‧‧當天伊並無衝進丁○○家打丁○○‧‧‧所以根本無打丁○○之情事」等語 (
    見本案偵查卷第七三頁）為據；然告訴人丙○○於案發之初
    即九十五年十一月二十三日警詢時即已供陳：「丁○○回家
    後擅自踢倒正在砌的牆面，磚塊打到砌牆工人，我既上前制
    止」等語（見前案警影卷第四頁），足見告訴人丙○○並非
    其所稱與被告丁○○全然未發生衝突，其於案發當時即有趨
    前進入被告庭院而制止之舉措。又被告丁○○與告訴人丙○○於九十五年十一月九日十五時許，為毗連土地間堆砌圍牆
    一事，雙方發生爭執，是日告訴人丙○○確實在現場，且於
    衝突中曾衝至被告丁○○庭園內等情，已據證人即是日在場
    砌磚之工人鍾旺章於偵查中結證稱：第一次是丁○○踢倒磚
    牆砸到伊腿部，丙○○有衝過去，但因伊低下頭觀看腿部傷
    勢，所以沒有看到丙○○是否有打人；但伊確實有聽到丙○○與丁○○大聲吵鬧，伊與黃漢彥則留在原地等語甚詳（見
    本案偵查卷第六三頁），是依現場目擊證人鍾旺章之證述，
    於案發當日被告丁○○踹倒磚牆後，僅被告鍾旺章及告訴人
    丙○○父親黃漢彥二人留原地，告訴人丙○○確因此激憤，
    進而衝至被告家中庭院內，繼而與被告丁○○發生「大聲吵
    鬧」等情無疑，以上開證人鍾旺章結證所言係本於其親身現
    場目擊『丙○○衝過去』及聽聞『大聲吵鬧』，是其所述語
    義明確，並無記憶不清之語（其後僅謂對被告甲○○於現場
    之說詞及警察如何處理沒有印象），復參酌證人鍾旺章為告
    訴人丙○○之父黃漢彥所聘僱之工人，與被告丁○○、甲○○並不相識，其甚且因踢磚之事而與被告丁○○互控傷害，
    其所言理當無蓄意偏袒被告丁○○或甲○○之情，足認告訴
    人丙○○於案發當時確實有進入被告丁○○家中，而與被告
    丁○○至少有生言語上之齟齬，檢察官亦因之而明確認定被
    告丁○○踢磚後，引起告訴人「丙○○憤而進入三五四之一
    號土地與丁○○大聲理論」，並於本件起訴書中記載明確，
    是告訴人丙○○指稱其與被告丁○○根本未發生任何衝突或
    言語勃谿等詞，顯已見其瑕疵，則告訴人於本件之指訴情節
    ，是否得予遽採，已有可疑。
  (二)證人即到場處理雙方事端之員警郭建財雖於偵查中證稱：伊
    於是日並未見及告訴人丙○○有毆打被告丁○○之情等語；
    然查，被告丁○○於案發當時返回家中後，先後與告訴人丙○○及證人鍾旺章均有發生衝突一節，已迭據被告丁○○先
    後供明：「丙○○就很生氣，就跳進來打我，警察有幫我擋
    一下，但我還是被他打到」、「後來丙○○的爸爸請的工人
    也有進來打我」、「剛開始時丙○○先衝進來打我，之後鍾
    旺章才過來」等語 (見前案偵字影卷第八頁、他字第一三０
    八號影卷第一三頁），此質之證人鍾旺章於本院九十六年度
    易字第四一八０號被告丁○○、鍾旺章互控傷害案件之準備
    程序庭時即陳稱：「當時丁○○踢磚頭，黃先生的兒子跟丁○○有起第一次的衝突」 (見本院易字第四一八０號影卷第
    一五頁），後更於本件偵查中明確結證稱：「第一次是丁○○踢倒磚，丙○○有衝過去‧‧‧我有聽到丙○○與丁○○
    他們大聲吵鬧‧‧‧我與黃漢彥留在原地」等語 (見本案偵
    字卷第六三頁），已如前述，可見案發當日被告丁○○確實
    先後與告訴人丙○○、證人鍾旺章各有一次衝突，則證人郭
    建財所言者應僅為其所目擊第二次即被告與證人鍾旺章所生
    衝突部分，其並未詳細陳述被告與告訴人丙○○所生肢體或
    言語衝突部分之情形可明。甚且案發當時，雙方衝突之發生
    係起因於被告丁○○以腳踢磚，用以制止告訴人丙○○等人
    封閉門扇之舉，依全案卷證資料顯示，當時在場之人應計有
    ：工人鍾旺章、小工李福全、告訴人丙○○及其父親黃漢彥
    、被告丁○○夫婦及警員郭建財等共達七人之多，而七人中
    或有各處於家中庭院，抑或有衝入被告丁○○之庭院者，甚
    或有進入屋內前廳者，而警員郭建財並非站立隔牆邊警戒之
    人，其或有進出屋內，而有短暫未目擊現場全般景況之時，
    是證人郭建財所證述者，既僅止於「第二次」即被告丁○○
    與鍾旺章衝突之事，本無法據為「第一次」亦即被告丁○○
    與告訴人丙○○二人間是否有衝突之證明。準此，起訴書援
    引證人郭建財關於「第二次衝突」片斷所悉之供述，謂與「
    第一次衝突」告訴人丙○○之指訴相符等語，自屬誤解。本
    件事發之日，被告丁○○與告訴人丙○○發生衝突之時，告
    訴人丙○○確有衝進被告丁○○家中庭院，雙方並生言語之
    爭執，業見前述，則二人是否進而為肢體之碰觸拉扯，亦當
    在所難免，而被告丁○○歷經本件衝突後，確亦因之受有左
    臉部瘀傷、右眼瘀腫傷、左胸壁挫傷等傷害，亦有驗傷診斷
    書附卷可憑（見前案警影卷第五頁），足徵被告丁○○於前
    案指訴告訴人丙○○傷害一節，並無虛構情節，亦非全然無
    因，而完全出於憑空捏造，本件尚難祇因檢察官於事後認定
    缺乏積極證明，致告訴人丙○○不受訴追處罰，即反對被告
    丁○○遽以誣告論罪相繩，應屬至明。
  (三)另查本件被告甲○○於前案偵查中具結所稱：伊記得指丙○○從外面跳進來，毆打伊先生丁○○之頭部，丁○○有用手
    部抵擋等語（見前案偵字影卷第一０頁），已與被告丁○○
    所供「丙○○就很生氣，就跳過來打我」等語之情節相符（
    見前案偵字影卷第八頁）。又被告甲○○於偵查中所證：當
    時伊先生丁○○對工人鍾旺章說再繼續封，就是共犯，結果
    鍾旺章就用拳頭打我先生等語（見前案偵字影卷第一０頁)
    ，亦經檢察官於臺中地檢署九十六年偵字第一四一八九號證
    人鍾旺章涉嫌傷害案件中列為積極之事證，並據以起訴證人
    鍾旺章，而證人鍾旺章於本件偵查中亦不否認確有與被告丁○○因本件衝突而互毆之情事（見本案偵字卷第六三頁），
    足見被告甲○○係就其所知之記憶為陳述，其前開經具結而
    為之證言，並無任何虛偽不實之情事至明。再前案固經檢察
    官對告訴人丙○○為不起訴處分，但於不起訴處分書中就被
    告甲○○之證詞，亦僅以「證人甲○○與告訴人（本院按：
    指該案之被害人丁○○）為夫妻關係，其證明力自非無疑，
    尚難遽信」等語，由檢察官本於偵查結果之「自由心證」，
    所為證據之取捨，其亦未直指被告甲○○就重要關係部分所
    供，與客觀事實不合而有虛偽證述之情形。
  (四)且按人之供述證據具有其特殊性，與物證或文書證據具有客
    觀性及不變性並不相同，人類對於事物之注意及觀察，有其
    能力上之限制，未必如攝影機或照相機般，對所發生或經歷
    的事實能機械式無誤地捕捉，亦未必能洞悉事實發生過程之
    每一細節及全貌；且常人對於過往事物之記憶，隨時日之間
    隔而漸趨模糊或失真，自難期其如錄影重播般地將過往事物
    之原貌完全呈現；此外，因個人教育程度、生活經驗、語言
    習慣之不同，其表達意思之能力與方式，亦易產生差異；故
    供述證據每因個人觀察角度、記憶能力、表達能力、誠實意
    願、嚴謹程度及利害關係之不同，而有對相同事物異其供述
    之情形發生；其歧異之原因，未必絕對係出於虛偽所致（最
    高法院九十二年度台上字第四三八七號判決要旨參照）。本
    件依前述事發之時計有工人鍾旺章、小工李福全、告訴人丙○○及其父親黃漢彥、被告丁○○夫婦及警員郭建財等共達
    七人在場，而七人中或有各處於家中庭院；或有衝入被告丁○○庭院者；抑或有進入被告丁○○家中前廳者，是眾多人
    間不定時地或進、出屋內外，則其等在場七人如何移動？是
    否全在視線之內，已非單一角度之錄影機所能記錄者，更何
    況未能機械式無誤地捕捉而受有限制之常人之觀察。故本件
    相關在場之人，渠等於卷內所為現場景況及相關人互動之陳
    述，彼此間互核固有些許之歧異而未盡然吻合，然此皆為「
    人之供述證據具有其特殊性」所始然，豈可以人之供述特殊
    性差異，造成證述不同，即遽指未經採認之證詞即構成刑法
    之偽證罪，此誠非刑法偽證罪立法之本旨。
五、綜上所述，檢察官於前案中雖乏積極事證足以認定被告丁○○係因與告訴人丙○○之肢體衝突而肇致身體之損傷，然被
    告丁○○確因前述之雙方爭執而受有傷害，被告丁○○在與
    證人鍾旺章發生肢體碰觸拉扯之前，既先與告訴人丙○○至
    少有言語之勃谿等，則被告丁○○所指述告訴人丙○○傷害
    之情節即未必無端，被告甲○○亦無主觀上明知反於其所見
    所聞之事項，故意為不實之陳述可言。至被告丁○○之傷害
    是否確係與告訴人丙○○之肢體拉扯所致，甚或告訴人丙○○與證人鍾旺章有無共同傷害被告丁○○之情節，雖因被告
    丁○○難覓積極事證據以佐證，究難謂被告丁○○於前案所
    提出之告訴，即係出於憑空捏造事實而為。是公訴人雖認定
    告訴人丙○○並無被告丁○○所指之傷害犯行，亦不能輕率
    推認被告丁○○、甲○○分別具有誣告及偽證之犯意，本件
    自難遽對被告丁○○、甲○○各自率以誣告與偽證罪相繩。
    此外，本院復查無其他積極證據足資證明被告丁○○、甲○○分別涉有檢察官所指之誣告、偽證犯行，其二人犯嫌即咸
    屬不能證明，揆諸首揭法條及判例要旨，本院自應對被告丁○○、甲○○均逕為無罪判決之諭知。
據上論斷，應依刑事訴訟法第三百零一條第一項，判決如主文。
本案經檢察官乙○○到庭執行職務。
中    華    民    國    97    年    2     月    1     日
                  刑事第三庭  審判長法  官   賴恭利
                                    法  官   黃松竹
                                    法  官   陳思成
上正本證明與原本無異。
如不服本判決，應於收受送達後10日內向本院提出上訴書狀（應
敘述具體理由並附繕本）。
上訴書狀如未敘述理由，應於上訴期間屆滿後20日內補提理由書
於本院。
                                    書記官   吳詩琳
中    華    民    國    97    年    2     月    1     日


司法院資訊處製作；財團法人民間司法改革基金會備份。
